臺灣高等法院民事判決　　　　　　　　　 99年度上字第964號
上　訴　人　陳新基
　　　　　　江佳彥
共　　　同
訴訟代理人　崔駿武律師
複代理人　　徐秉義律師
被上訴人　　高千筑
　　　　　　許善鈞（原名許硯光）
　　　　　　許文騰（原名許佑臺）
　　　　　　許翊築（原名許雪瑩）
共　　　同
訴訟代理人　郭啟榮律師
上列當事人間請求拆屋還地事件，上訴人對於中華民國99年8月
5日臺灣板橋地方法院98年度訴字第2566號第一審判決提起上訴
，本院判決如下：
    主      文
原判決廢棄，發回臺灣板橋地方法院。
    理      由
一、上訴人起訴主張：緣前台北縣新莊市○○段第310地號土地
    （改制前，下稱系爭土地），係包括上訴人在內等27人所共
    有，其中上訴人陳新基應有部分權利範圍為30240分之17973
    、上訴人江佳彥應有部分權利範圍為30240分之18105。而被
    上訴人並非系爭土地共有人，其所有門牌號碼為前台北縣新
    莊市○○路699巷45號之未辦理保存登記房屋（改制前，下
    稱系爭房屋），無正當法律權源，占有上訴人所有系爭土地
    ，為此請求被上訴人應將系爭房屋拆除，將所占有之系爭土
    地返還上訴人及全體共有人等語。惟原審以本件當事人不適
    格為由駁回上訴人之訴，未於判決前先行闡明被上訴人當事
    人不適格而命上訴人補正，顯有未合，為此提起上訴並聲明
    ：(一)先位聲明：原判決廢棄，將本件發回原審法院。(二)備位
    聲明：1.原判決廢棄。2.上開廢棄部分，被上訴人應將如附
    圖310-A001所示坐落系爭土地上之系爭房屋面積123.29平方
    公尺拆除，將土地返還全體共有人。3.上訴人願供擔保請准
    宣告假執行。
二、按第一審之訴訟程序有重大之瑕疵者，第二審法院得廢棄原
    判決，而將該事件發回原法院；但以因維持審級制度認為必
    要時為限，民事訴訟法第451條第1項定有明文。而所謂訴訟
    程序有重大之瑕疵者，係指第一審違背訴訟程序之規定，其
    違背與判決內容有因果關係，或因訴訟程序違背規定，不適
    於為第二審辯論及判決之基礎者而言（最高法院48年度台上
    字第127號判例意旨參照）。又民事訴訟法第199條第2項規
    定審判長應向當事人發問或曉諭，令其為事實上或法律上之
    陳述，聲明證據，或為其他必要之聲明及陳述；其所為聲明
    或陳述有不明或不完足者，應令其敘明或補充之，此為審判
    長之闡明權同時並為其義務，故審判長對於訴訟關係未盡此
    項必要之處置，違背闡明之義務者，其訴訟程序即有重大瑕
    疵，而基此所為之判決，亦屬違背法令（最高法院43年度台
    上字第12號判例意旨參照）。末按原告之訴雖有欠缺，但其
    情形可以補正者，審判長應定期間先命補正；且訴訟標的對
    於數人必須合一確定時，原告得於訴訟進行中追加其原非當
    事人之人為當事人，此觀民事訴訟法第249條第1項但書，第
    25 5條第1項第5款規定即明。
三、經查，原審既認定系爭房屋係許火塗於日據時期所起造，而
    許火塗業於民國46年10月2日死亡（見原審卷(一)第122頁），
    依被上訴人所提之戶籍資料所示，其繼承人除長男許丕燃、
    次男許炳南外，至少尚有長女許氏冉（見原審卷(一)第116頁
    ）；又許丕燃於78年7月3日死亡（見原審卷(一)第124頁），
    許丕燃之繼承人除有許龍雄（即被上訴人高千筑等4人之被
    繼承人）外，至少尚有許得貴、許得福、許淑媛、許淑洋（
    原名許洋子）、許喜美子等人（見原審卷(一)第125、第117、
    119、121、127頁）。而許炳南、許氏冉、許得貴、許得福
    、許淑媛、許淑洋（原名許洋子）、許喜美子等人亦因繼承
    關係而均為系爭房屋之公同共有人，公同共有房屋之拆除，
    全體公同共有人始有處分權能，以全體為被告，始有實施訴
    訟權能。則許炳南、許氏冉、許得貴、許得福、許淑媛、許
    淑洋（原名許洋子）、許喜美子等人是否仍在世、渠等有無
    拋棄繼承或有無其他繼承人等事項，非屬不得補正，揆諸前
    揭說明，原審即有依職權闡明之必要，且亦應先定適當期間
    命上訴人補正，並予追加原非當事人之公同共有人為當事人
    之機會。惟原審逕以當事人不適格為由，駁回上訴人之起訴
    ，即有未洽。而此訴訟程序之重大瑕疵，事關第一審訴訟程
    序是否應將許火塗之繼承人即許炳南、許氏冉、許丕燃之其
    他繼承人許得貴、許得福、許淑媛、許淑洋（原名許洋子）
    、許喜美子等人併予審判，於當事人審級利益甚有影響，自
    不適於第二審法院為辯論及判決。上訴意旨指摘原判決不當
    ，為有理由，爰將原判決廢棄，發回原審更為審理，以維兩
    造審級之利益。
四、據上論結，本件上訴為有理由，爰不經言詞辯論，依民事訴
    訟法第451條第1項、第453條，判決如主文。
中    華    民    國    100     年    5    月    5    日
                     民事第七庭
                         審判長法  官 鄭三源
                               法  官 梁玉芬
                               法  官 林玉珮
正本係照原本作成。
如不服本判決，應於收受送達後20日內向本院提出上訴書狀，其
未表明上訴理由者，應於提出上訴後20日內向本院補提理由書狀
（均須按他造當事人之人數附繕本）上訴時應提出委任律師或具
有律師資格之人之委任狀；委任有律師資格者，另應附具律師資
格證書及釋明委任人與受任人有民事訴訟法第466條之1第1項但
書或第2項（詳附註）所定關係之釋明文書影本。如委任律師提
起上訴者，應一併繳納上訴審裁判費。
中    華    民    國    100    年    5     月    5   日
                              書記官 常淑慧
附註：
民事訴訟法第466條之1（第1項、第2項）：
對於第二審判決上訴，上訴人應委任律師為訴訟代理人。但上訴
人或其他法定代理人具有律師資格者，不在此限。
上訴人之配偶、三親等內之血親、二親等內之姻親，或上訴人為
法人、中央或地方機關時，其所屬專任人員具有律師資格並經法
院認為適當者，亦得為第三審訴訟代理人。